【裁判字號】    96,醫,1
【裁判日期】    980814
【裁判案由】    損害賠償
【裁判全文】
臺灣宜蘭地方法院民事判決                 96年度醫字第1號
原      告  乙○○
            己○○
共      同
訴訟代理人  郭美春律師
被      告  國立陽明大學附設醫院
法定代理人  丁○○
被      告  庚○○
            甲○○
共      同
訴訟代理人  楊德海律師
當事人間損害賠償事件，本院於民國98年7月28日言詞辯論終結
，判決如下：
    主  文
原告之訴及假執行之聲請駁回。
訴訟費用新台幣肆萬肆仟肆佰陸拾壹元由原告負擔。
    事實及理由
壹、程序方面：
一、按訴狀送達後，原告不得將原訴變更或追加起訴。但被告同
    意、不甚礙被告之防禦及訴訟之終結者，不在此限。被告於
    訴之變更或追加無異議，而為本案之言詞辯論者，視為同意
    訴之變更或追加，民事訴訟法第255條第1項第1、7款、第2
    項定有明文。經查，原告於民國96年5月22日追加行政院衛
    生署宜蘭醫院為被告（見本院卷一第37頁），未據被告提出
    異議，並為本案之言詞辯論，應視為同意原告之追加。又查
    ，原告原基於侵權行為之法律關係提起本訴，嗣固於本院主
    持整理、簡化並確立爭點後，復追加提起預備之訴，主張如
    認被告不構成侵權行為，亦有不完全給付之債務不履行（見
    卷一第212頁），有遲滯提出之情形。但核，因原告無論本
    於侵權行為法則或契約之不完全給付法則，兩造就爭點所進
    行之攻防及證據調查事項，大致相同，尚不至於因原告遲滯
    追加新的訴訟標的而妨礙被告之防禦及訴訟之終結，爰准予
    原告此部分之追加。
二、本件原起訴之被告行政院衛生署宜蘭醫院及其法定代理人彭
    清霖，業經行政院96年8月31日院台教字第0960090904號函
    於97年1月1日起改制為國立陽明大學附設醫院（下稱宜蘭醫
    院），並由丁○○擔任院長，業經被告宜蘭醫院於97年3月
    13日具狀聲明承受訴訟，並由本院將繕本送達原告，經核並
    無不合，爰予准許之。
貳、實體方面：
一、原告主張：原告之子王喻平於94年2月18日因身體不適，至
    被告宜蘭醫院診治。被告宜蘭醫院所雇用之醫師被告庚○○
    擔任主治醫師，同年月20日經會診神經內科專科醫師劉祐岑
    醫師，建議為：「需排除以下中樞或周邊神經病變：
    1.Guillai-Barre Syndrome（吉巴氏症候群）。2.Cervical
    tansverse myelitie（頸椎橫切性脊髓炎）。3.Acute
    demyelinating encephalomyelitis（急性脫髓鞘腦脊髓病
    變）。4.Multiple sclerosis（多發性硬化症）。5.
    Mitochondriopathy（粒腺體病變）。若有需要進一步檢查
    ，則建議應轉診台北榮總。」等語。被告庚○○醫師僅排除
    腦膜炎的診斷，而傾向神經科醫師所建議的吉巴氏症或脊髓
    炎的診斷，因此給予類固醇治療，病人雖獲改善，但卻未找
    出病因，亦未辦理轉院，致病人終因感染而於94年3月2日下
    午6時38分死亡，實有過失。至94年2月26日下午7時許，王
    喻平於被告宜蘭醫院診治時，出現血壓變化為125/80mm/Hg
    、多次嘔吐等病徵，病情轉惡，被告庚○○身為主治醫師未
    到院處置或指示搶救措施，當時亦受雇於被告宜蘭醫院之值
    班醫師為被告甲○○醫師，竟未理會上揭會診建議及病歷資
    料之記載，臆斷為單純腸胃炎，然單純腸胃炎不會有血壓增
    高之表徵，顯有重大誤診致延誤搶救及緊急處置。於94年2
    月27日上午7時30分許，王喻平開始神智不清，被告庚○○
    仍未到院處置。被告甲○○很晚才到，到場後亦未予任何急
    救或治療，未注意病人抽血報告已指出白血球及發炎指數上
    升之變化，仍然判斷為單純腸胃炎，同日上午11時許，原告
    見狀乃要求轉至財團法人長庚紀念醫院林口分院（下稱林口
    長庚醫院），並徵詢醫護人員應為如何之注意措施，惟醫護
    人員答以不需為特別注意措施，被告甲○○無視王喻平病情
    轉惡已達病危程度之事實，明知轉院途中隨時可能發生不測
    之重大風險，冒然同意轉院，且未給予特別之轉院協助，顯
    然有失職守。王喻平嗣經宜蘭縣政府消防局派遣救護車轉院
    ，於轉診途中病情危急，雖立即就近由財團法人台灣區煤礦
    礦工福利委員會瑞芳醫院（下稱瑞芳醫院）急救，再續行前
    往林口長庚醫院，然轉至林口長庚醫院時，因左肺有明顯浸
    潤現象，發炎指數持續升高，同時有凝血功能異常及尿崩現
    象，腦功能異常，疑似顱內壓升高，臨床診斷為敗血症合併
    多重器官衰竭，卒終回天乏術，王喻平發生死亡結果，與被
    告甲○○、庚○○之醫療疏失，均具有相當因果關係。原告
    乙○○為王喻平之父，受有殯葬費新台幣（下同）450,980
    元（僅請求45萬元）、扶養費925,249元、精神慰撫金100萬
    元之損害；原告己○○為王喻平之母，受有扶養費1,009,
    701元、精神慰撫金100萬元之損害，依民法第184條第1項前
    段、第185條、第188條第1項、第192條第2項、第194條，以
    及民法第224條、第227條、第227條之1規定，被告應連帶負
    侵權行為損害賠償責任及醫療契約之不完全給付債務不履行
    責任等情，求為命被告連帶給付原告乙○○2,375,249元、
    原告己○○2,009,701元及均自起訴狀繕本送達翌日起至清
    償日止，按年息百分之5計算之利息，暨願供擔保請准為假
    執行之判決。
二、被告則答辯如下：
（一）王喻平入院後，被告庚○○依王喻平之病徵，給予脊髓液
      檢查，並由神經內科專科醫師進行神經理學檢查，經其診
      斷及建議後給予類固醇治療，病人症狀也獲得改善，足認
      被告庚○○之判斷、採取之檢查及治療應屬合理。94年2
      月26、27日為被告甲○○之值班時間，並非被告庚○○值
      班，而且已經有被告甲○○在處理，被告庚○○應不需到
      院檢查及治療。
（二）被告甲○○值班期間，王喻平發生3次嘔吐現象，但血壓
      正常，並無血壓已升高之情形，嘔吐症狀最常見的原因為
      急性腸胃炎，被告甲○○給予禁食、輸液及止吐藥，其初
      步診斷及處置應屬合理。
（三）94年2月27日上午7時30分許，病人被發現意識有變化，被
      告甲○○於8時即給予止吐藥及禁食治療，並抽全血及發
      炎指數檢查重新評估，並改換等張液治療，另停用類固醇
      ，已考慮到類固醇可能引發的併發症，其處置也屬合理。
      然而，此時原告己○○情緒激動，住院醫師胡姿圭見溝通
      不成，遂向被告甲○○回報，被告甲○○向家屬表示希望
      病患繼續在院觀察，待報告出來再進一步處理。惟家屬強
      烈要求轉院，而後於10時許所出來之報告顯示病患之體內
      電解質血鈉略為低下，白血球原為9710cumm，因嘔吐脫水
      後略為偏高為17400cumm，確實符合急性腸胃炎之初步診
      斷，家屬仍堅持轉院，醫護人員觀察其意識，有意識但較
      虛弱，及生命徵象包括血壓及體溫（37.4C）均仍屬穩定
      ，並無病危之虞，為尊重家屬轉院要求，乃代為聯絡家屬
      堅持轉送之林口長庚兒童醫院之病房及急診，並整理轉診
      資料，以利林口長庚醫院能直接進入狀況，離院時病患生
      命徵象穩定、呼吸正常、意識清醒，並無插管轉送之必要
      ，被告甲○○並指示轉送過程中應禁食，並注意呼吸、避
      免嗆到等。是病患於11時離院時生命徵象穩定，被告等已
      將風險告知並指示應注意之事項，並協助聯絡轉診醫院，
      整理轉診資料交付原告，並無何違反契約義務之情形。
（四）依據林口長庚醫院出院病歷摘要「病史」欄中載明，病人
      母親描述病人自94年2月18日起因雙腿無力而至宜蘭醫院
      求診並住院，當時在住院前並沒有發燒、咳嗽、流鼻涕、
      腹瀉等其他感染症狀，住院時的胃口和活力都相當好，一
      直到轉院前晚，才開始嘔吐，但除了嘔吐外，並沒有咳嗽
      、流鼻水、腹瀉或發燒等症狀。「住院治療經過」欄中並
      載明病人於林口長庚醫院至住院為止都沒有咳嗽或發燒的
      情況。足證依病人於94年2月26日至2月27日當時之臨床症
      狀及檢查結果顯示，除因腸胃炎引起之輕微發炎現象外，
      並無肺部感染之症狀。而依據瑞芳醫院出院病歷摘要「主
      訴」欄及97年7月16日瑞醫字第97025號函記載，病人係於
      從宜蘭送長庚醫院途中，「突然」發生呼吸困難缺氧發紺
      病狀，緊急至瑞芳醫院急救，進行插管及心肺復甦術，並
      做X光檢查，經醫師判讀病人「雙側」肺部有浸潤現象。
      經診斷排除外在因素，內因性診斷則為1.疑似腦膜炎2.疑
      似痰窒息。轉診單上之診斷則載明：「1.同宜蘭醫院2.懷
      疑痰引起（氣道）阻塞。」，而由於腦膜炎部分，業據被
      告宜蘭醫院方面曾檢查腦脊髓液，結果完全正常，而可予
      以排除後，則最有可能者即為痰窒息（阻塞氣道）。再依
      據病人死亡證明書死因記載為敗血症及多重器官衰竭，林
      口長庚醫院出院病歷摘要「住院治療經過」欄之記載可知
      ：病人腦電波出現彌漫性大腦皮質失能，生命徵象相當不
      穩定，缺氧後之多重器官衰竭是非常可能發生的。可知病
      人因轉院中途突發之痰阻塞氣道造成缺氧，逐步引發肺炎
      、缺氧性腦病變、敗血症、多重器官衰竭，其關聯性最高
      、最為直接，與病人於被告醫院期間之治療行為及轉院處
      置並無相當因果關係。
（五）王喻平於4歲、7歲、11歲曾反覆罹患細菌性及病毒性腦膜
      炎，併發聽障、智障、及語言遲緩，領有智障、聽障之殘
      障手冊在案，日常生活完全需仰賴他人照料，無法自理，
      依一般社會通念及客觀常理判斷，病人應屬欠缺扶養之能
      力。且查民法第1117條明文規定直系血親尊親屬受扶養權
      利者，以不能維持生活為要件，原告均為體格健全有相當
      資力及工作能力之人，其既未提出病人王喻平於成年後有
      扶養能力之證明，復未能證明其有不能維持生活之情形，
      自難認其請求扶養費為有據。又原告主張扶養費應以行政
      院主計處公布之94年度宜蘭縣平均每人每月消費支出
      15,706元為計算基準，並無理由。
三、兩造不爭執之事實：（卷一第158頁）
（一）原告乙○○、己○○之子王喻平因身體不適，於94年2月
      18日上午10時至被告宜蘭醫院求診、住院，並由受僱於被
      告宜蘭醫院之被告庚○○擔任其主治醫師。
（二）94年2月20日經會診神經內科專科醫師劉祐岑，建議為需
      排除中樞或周邊神經病變。若有需要進一步檢查，則建議
      轉診台北榮總。
（三）94年2月26日下午7時許，王喻平出現血壓變化為125/80mm
      Hg，並多次嘔吐。被告甲○○為禁食、輸液及給予止吐藥
      等之治療行為。
（四）94年2月27日上午7時30分許，王喻平出現意識有變化的症
      狀。於同日上午10時許，經血液檢查為白血球升高、發炎
      指數升高。王喻平家屬要求轉院至長庚醫院。
（五）自94年2月26日下午7時起至轉院止，被告庚○○並未為王
      喻平施以治療行為。
（六）轉院過程中，於同日下午1時28分先至瑞芳醫院急救治療
      ，再至同日下午2時52分至長庚醫院。
（七）王喻平於94年3月2日出院，同日下午6時38分死亡。
四、本件於96年10月9日經兩造確認之爭點為：(一)依王喻平之病
    徵，且經神經內科專科醫師之會診及建議，被告庚○○所做
    之檢查及救治措施有無疏失？(二)依王喻平於94年2月26日出
    現血壓變化及嘔吐之病徵，被告甲○○所為之治療行為，有
    無疏失？(三)王喻平於94年2月27日轉院前，被告甲○○有無
    施以合理之治療行為？被告庚○○未到場處理有無疏失？(四)
    王喻平的死亡原因為何？王喻平是否因被告庚○○、甲○○
    之治療疏失，導致死亡之結果？(五)如被告庚○○、甲○○之
    侵權行為（不完全給付之債務不履行）成立，原告請求之殯
    葬費、扶養費、慰撫金是否有理？而前開原爭點(一)嗣於97年
    3 月13日經原告表明不再列為爭點（見卷一第173頁），而
    原告又未據提出嗣後再予爭執之正當理由，是本院將不予審
    認。
五、得心證之理由：
（一）依王喻平於94年2月26日出現血壓變化及嘔吐之病徵，被
      告甲○○所為之治療行為，有無疏失？
    (1)按醫療行為具有不確定性，各種疾病之症狀，常有甚多相
      似之處，使醫學診斷行為，本有其認知的界限，且迄今尚
      無絕對正確之方法，導致診斷結果有時與實際之病症不盡
      相符，惟醫療行為人如具備專業醫學知識及現行醫療常規
      ，並以善良管理人之注意義務從事診斷工作，善盡其診斷
      之能事，甚且，縱使其診斷結果與實際之病症容有差異，
      難謂其有違反診斷義務之情事。故而，醫師之醫療行為有
      無疏失存在之判斷，不在醫師是否得以查出病因，診斷結
      果是否與實際之病症不符，而應視其醫療作為或不作為是
      否脫逸專業醫學知識及現行醫療常規而斷之。
    (2)原告主張，被告甲○○於94年2月26日下午，對於王喻平
      病情之診斷為腸胃炎，係屬重大誤診等語。惟查，本件醫
      療處置之過程，業經台灣宜蘭地方法院檢察署將偵查案卷
      、林口長庚醫院病歷及X光片、被告宜蘭醫院病歷及X光碟
      片、瑞芳醫院病歷及X光片等資料送請行政院衛生署醫事
      審議委員會鑑定，依據該會第0000000號第一次鑑定書鑑
      定意見謂：「(一)…醫師甲○○值班期間病人於94年2月26
      日21：00有三次嘔吐現象，當時病人血壓正常，嘔吐症狀
      最常見的原因為『急性腸胃炎』，王醫師給予禁食、輸液
      、及止吐藥，其初步的診斷或處置應屬合理。…(四)94年2
      月26日19：00許，病人血壓變化為125/80mmHg，並多次嘔
      吐，當時醫師甲○○曾給予止吐藥，因此時血壓正常，意
      識尚無變化，判斷『急性腸胃炎』及其處理，尚屬合理。
      」，足徵病患於96年2月26日下午7時許，經量得血壓為
      125/ 80mmHg，係屬正常值範圍，王喻平當時並無血壓增
      高之情形，原告所述顯非事實，且被告甲○○依據臨床及
      學理上常規所為之處置並無不合。再依據該會第0000000
      號第二次鑑定書鑑定意見謂：「(三)…值班醫師甲○○在值
      班期間94年2月26日21：00，病人有三次嘔吐，其餘如血
      壓並未見異常，故診斷為最常見之急性腸胃炎，並給予禁
      食、輸液及止吐藥，其初步診斷及處置應屬合理。」，亦
      肯認被告甲○○之處置並無違背現有醫學知識及見解。
（二）王喻平於94年2月27日轉院前，被告甲○○有無施以合理
      之治療行為？被告庚○○未到場處理有無疏失？
    (1)依據前揭第一次鑑定書鑑定意見謂：「(一)…2月27日清晨
      病人被發現意識有變化，王（炳耀）醫師即予抽血檢查，
      並停止類固醇的使用，可見已考慮到類固醇可能引發的併
      發病，其處置也合乎常理。」、「(三)病人意識被發現有變
      化合併血壓升高，在抽血檢查的化驗報告中發現白血球及
      發炎指數上升時，依病歷記載，已經是94年2月27日10：
      00，但家屬執意要求轉院，並於2月27日11：00離院，因
      時間有限而未能作進一步處理。」、「(四)…2月27日體溫
      上升至攝氏37.4度，血壓為142/100~162/80mmHg，此時病
      人叫不醒，意識有變化，醫師已作初步的抽血檢查。根據
      病歷記載，2月27日8：00抽血驗全血及發炎指數，10：00
      報告顯示白血球及發炎指數上升，但家屬執行要求轉院，
      於11：00離院，有可能王醫師在病人離院前，未能作進一
      步處理。」；再依據前揭第二次鑑定書鑑定意見謂：「(三)
      …翌日清晨病人被發現意識有變化，王醫師即給予抽血及
      停止類固醇使用之處置，故其診斷和處置符合學理及臨床
      上之要求，並未貽誤病情，且遵守醫學準則與臨床醫療技
      術規則，並已善盡注意義務，亦無未盡所有能力迴避結果
      發生，而違反注意義務之情形。」，可見被告宜蘭醫院於
      94年2月27日上午，已為體溫、血壓測量，被告甲○○到
      場後並為抽血、停用類固醇等處置，並無未予處置之情事
      ，亦不能謂被告甲○○有何無視血壓升高，且未進一步評
      估病情之事實。
    (2)次查，原告己○○陳稱：王喻平於94年2月27日上午被伊
      發現意識有變化，即於7時多許向護士反應，再由護士通
      知被告甲○○醫師，被告甲○○姍姍來遲，大約20幾分才
      到等語（參見卷二第89頁），並以此主張被告甲○○有疏
      失。然查，證人即被告宜蘭醫院護士戊○○於本院證稱：
      到了早上6、7時許，要準備做治療及交班時，家屬有來講
      說小朋友叫不醒，伊等去處理，並叫值班醫師胡姿圭，有
      作抽血，再叫被告甲○○醫師到場，補做抽血及打點滴，
      原本病患已經有輸液，被告甲○○來了之後更換輸液等語
      （卷二第85頁），被告甲○○亦非未為處置。又查，被告
      甲○○進行抽驗全血及發炎指數的時間為8時，已如前述
      （見前揭(1)），與原告己○○所稱在7時多許時向護士反
      應病患叫不醒之期間相較，或許因身為病患之母親心焦萬
      分，而感受等候過久，但以護士到場、住院醫師到場、值
      班主治醫師甲○○到場，並抽驗全血及發炎指數在8時許
      完成，原告己○○且稱約等候20分鐘，實不能謂「姍姍來
      遲」，客觀上難謂有何拖延治療之情事。復查，依據行政
      院衛生署醫學審議委員會第二次鑑定書就委託鑑定事由第
      (四)項「被告二人在…轉院程序期間，…其有無為相關之處
      置或有處置不當之情形？」，鑑定意見亦認為：「(四)(1)因
      時間過程短（只有1小時），只能維持輸液處理及生命跡
      象監控。(2)由上述可知，所有處置皆須時間監測，病人於
      94 年2月27日11：00離院，在無法監控之情形下，造成醫
      師無法為積極之相關處置。」，亦認定被告甲○○轉院之
      相關處置並無任何不當之情形。
    (3)原告另主張：被告甲○○同意王喻平之轉院，卻未要求家
      屬簽具自動出院同意書，顯有疏失等語。惟按醫療法第75
      條第2項規定：「醫院對尚未治癒而要求出院之病人，得
      要求病人或其法定代理人、配偶、親屬或關係人簽具自動
      出院。」，前開規定之立法目的乃在，對於尚未治癒的病
      人，如病人或其法定代理人、配偶、親屬或關係人希望出
      院，難免有危及其健康、生命之風險，在此情形，如其等
      的意願是希望出院，即應自負風險，實無從再苛責原負責
      醫療之醫療院所，醫院為釐清病人自願出院之責任，得要
      求病人簽具自動出院同意書，以減免自身責任，故醫院得
      選擇要求病人出具，非謂尚未治癒的病人如選擇出院，一
      律強制醫院令病人出具自動出院同意書。王喻平為尚未治
      癒的病人，係家屬希望轉院至林口長庚醫院，並經被告宜
      蘭醫院同意轉院等情，兩造並無爭執，則被告宜蘭醫院方
      面應不因有無要求病人或家屬出具該同意書，其法律上之
      責任即有不同。故原告主張被告甲○○或宜蘭醫院未要求
      其出具自動離院書而有疏失云云，亦屬誤會。
    (4)原告再主張：被告甲○○無視王喻平病情轉惡已達病危程
      度之事實，明知長途轉院途中隨時可能發生不測之重大風
      險，冒然同意王喻平之轉院，亦有疏失等語。經查，94年
      2月27日上午確實係由原告及其家屬提出轉院至林口長庚
      醫院要求，其後並選擇自己所申請之消防局救護車接送之
      事實，為原告所不爭執，亦有證人即被告宜蘭醫院護士戊○○、丙○○於本院證述在案。再以，被告甲○○辯稱，
      原告乙○○要求轉院，伊又再向他解釋一次，病情要觀察
      到中午，王喻平的狀況還在觀察中，但家屬執意要走等語
      ，否認有何未告知風險之情事存在，且依台灣宜蘭地方法
      院檢察署94年度他字第187號影印卷第17頁宜蘭縣醫療爭
      議調處申請書上原告自己之記載：「…醫師還向家屬解釋
      『病人因嘔吐多次導致體力不支，讓病人休息，到中午再
      買稀飯給予進食即可。』，此時因為家屬對於醫師的處置
      失去信心，故提議轉院，經醫師同意辦理轉院手續。」，
      亦可知當被告甲○○提出休息至中午之建議時，原告及家
      屬已失去信賴感，已無法再接受由被告宜蘭醫院繼續醫治
      ，並因此要求轉院。另查，原告主張，護理紀錄上指家屬
      「執意轉院」之記載，並非事實。惟證人丙○○於本院證
      稱：護理紀錄上所記錄的「執意轉院」是由伊所載，伊也
      有看到，護士戊○○也有轉述給伊聽。所以記載「執意轉
      院」，是因為家屬一直來護理站說要轉院等語。經核，本
      件被告甲○○醫師已提出目前尚不明朗，應觀察到中午，
      尚不宜轉院，但家屬仍認為希望轉院，隨後由被告甲○○
      同意轉院之事實應可認定，「執意」此一用語涉及個人感
      受，其代表旁人感受家屬希望轉院的意願強度，本院實無
      從調查或審認原告當時到底有無「執意」。又參以，依王
      喻平病歷報告之記載，其當天上午昏迷指數8分（E2M4V2
      ，即：E睜眼反應2分，有刺激或痛苦會睜眼；M運動反應4
      分，對疼痛刺激有反應，肢體會回縮；V說話反應2分，可
      發出聲音），血壓變化為142/100~162/80mmHg，體溫上升
      為攝氏37.4度，被告甲○○即進行抽血評估，於10時出爐
      之血液報告顯示病患之體內電解質血鈉稍低，白血球升高
      ，發炎指數升高等情，有病歷資料及前開鑑定意見書可稽
      ，其病情與前一日各項指數反應相較為差，但尚無從認定
      依各該數據顯示已達不可轉院的情勢；且以證人丙○○於
      本院證述：「最後我回護理站時，我有看到他，當時他在
      推床上，頭還有抬起頭來。」等語；證人戊○○於刑事案
      件偵查中證稱：「（問：王喻平轉院時狀況？）答：後來
      有甦醒，但還是很虛弱。」等語；證人即宜蘭縣政府消防
      局壯圍分隊隊員吳豊達證稱：「…在移床時王喻平意識不
      很清楚，還有發高燒。…」等語，研判當時王喻平當時確
      實虛弱，但還不致於無意識至無法轉院。病患之病情尚未
      明瞭，對於病患家屬而言，每每需遇下一步接受何種醫療
      抉擇之十字路口，對於負責診治的醫師雖具有醫學知識之
      專業，但因醫學知識認知之界限，迄今尚無絕對正確之方
      法，醫師亦需面臨醫療抉擇之情勢，當病患家屬決定轉院
      ，或醫師決定同意轉院，除其決定不合理，均無從自病患
      其後於轉院過程發生轉為危急之結果，去推論其當初轉院
      的決定係屬錯誤或疏失，對於醫生而言，仍應以其決定是
      否具備專業醫學知識及現行醫療常規之合理性判斷之。是
      以本件王喻平當時之病情，並無證據足以顯示被告甲○○
      同意轉院的決定，有違背其專業醫學知識及現行醫療常規
      ，原告此部分之主張，洵屬無據。
    (5)原告又主張，被告甲○○於同意轉院後，有義務告知救護
      車應有之特別設備，是否要全程使用氧氣、如出現何種狀
      況應特別注意處理，被告甲○○未為之，也有疏失等語。
      而被告宜蘭醫院及甲○○辯稱：其等代為聯絡家屬堅持轉
      送之林口長庚兒童醫院之病房與急診，並整理轉診資料以
      利長庚醫院能直接進入狀況，離院時病患生命徵象穩定、
      呼吸正常、意識清醒，並無插管轉送之必要，被告甲○○
      亦指示轉送過程中應禁食，並注意呼吸、避免嗆到等語，
      與證人戊○○於偵查中證稱：「…後來王醫師只好建議他
      們轉榮總，但家屬堅持要轉長庚，王醫師有交待在轉院途
      中要注意的事項，包括點滴、暫時空腹。另外我們有聯絡
      我們醫院的救護車，但家屬說不要，他們要另外自己叫救
      護車。另外我們也有建議我們護士要陪同，可是家屬也不
      要，他們執意要自己送。」等語，大致相符，且原告亦自
      承轉院之醫囑為「不給食物、點滴不能脫落、不要嗆到、
      注意呼吸…」，可見被告甲○○並非無告知注意事項，此
      亦有被告宜蘭醫院轉診單可佐；至於被告甲○○未告知要
      全程使用氧氣，而有疏失乙節，前提乃在一開始即有使用
      氧氣之必要，惟並無證據顯示確有此必要；再有關原告主
      張被告未告知何種狀況應特別注意處理，亦有疏失乙節，
      經查，依原告乙○○於偵查中陳述：「我當時沒有用醫院
      的救護車是因為我對消防體系很瞭解，我相信他們。而且
      我也覺得消防隊的救護車設備好，人很熱心。」等語，及
      卷附宜蘭縣政府消防局97年7月15日函文內容可參（見卷
      一第256頁），可知原告乙○○係自己申請消防隊之救護
      車為王喻平轉院接送，又依前揭函文當時宜蘭縣政府消防
      局壯圍消防分隊係出動一般型救護車出勤，救護技術員小
      隊長黃振益、隊員吳豊達2名，均具有中級救護技術員資
      格，則於轉院過程中，救護員本於其專業知識隨時注意所
      救護之病患之情形，並視實際狀況本於專業加以判斷而決
      定，被告甲○○及被告宜蘭醫院實已無從掌握轉院過程之
      特別變化，亦無從於事先即預測可能之變化，如何苛令醫
      師對於每種突發狀況都得以完備交待應注意之事項。是原
      告此部分之主張，亦不能認為合理。
    (6)至於被告庚○○於94年2月26、27日非為值班期間，為兩
      造所不爭執，且被告宜蘭醫院亦有值班醫師被告甲○○負
      責各項醫療處置，則被告庚○○固未到場處置，難認其有
      何醫療疏失。
（三）王喻平的死亡原因為何？王喻平是否因被告庚○○、甲○○之治療疏失，導致死亡之結果？
    (1)依據王喻平之死亡證明書死因記載為敗血症及多重器官衰
      竭；林口長庚醫院97年6月6日函指稱：病童入院時已呈現
      重度昏迷，昏迷指數3分（滿分15分，最低為3分），其臨
      床症狀為瞳孔放大、血壓不穩定，經給予藥物治療後，病
      情逐漸發展為多重器官衰竭、缺氧缺血性腦病變、尿崩症
      等。94年3月2日以病童顳葉部位施行穿顱杜普勒腦部超音
      波檢查，故臨床上判讀為疑似顱內壓上升（參見卷一第24
      1頁）；林口長庚醫院97年7月29日函復稱：病患左肺有明
      顯浸潤現象，肺部浸潤成因之可能原因如下：1.經血液培
      養之結果顯示有肺炎鏈球菌，故無法排除病童罹有肺炎。
      2.臨床上可能因病童長期臥床，而導致側肺泡塌陷但因本
      院無病童之前曾施做之胸部X光檢查結果比對，故無法研
      判，3.因病童有嘔吐病史，而吸入嘔吐物亦可能造成此現
      象，即所謂吸入性肺炎，惟此種成因浸潤部位多見於右上
      肺葉，而此病童為左肺浸潤，在臨床上較不常見（參見卷
      一第267頁）。可知僅能確定王喻平死亡之直接原因，為
      敗血症及多重器官衰竭，但為何引發敗血症狀及多重器官
      衰竭，其原因於林口長庚醫院方面僅係推測有顱內壓增高
      ，合併罹有肺炎之可能，並無法完全確定，又其固並謂：
      「吸入性肺炎」之可能性較低，因為肺部浸潤在左肺，一
      般較不常見。然參諸轉院途中曾接手治療之瑞芳醫院出院
      病歷摘要「主訴」欄及97年7月16日瑞醫字第97025號函記
      載，病人係於從宜蘭送長庚醫院途中，「突然」發生呼吸
      困難缺氧發紺病狀，緊急至瑞芳醫院急救，進行插管及心
      肺復甦術，並做X光檢查，經醫師判讀病人「雙側」肺部
      有浸潤現象。經診斷排除外在因素，內因性診斷則為1.疑
      似腦膜炎2.疑似痰窒息。轉診單上之診斷則載明：「1.同
      宜蘭醫院2.懷疑痰引起（氣道）阻塞。」等情（見卷一第
      166、262頁），其判讀為「雙側」肺部有浸潤現象，與林
      口長庚醫院所判斷，亦不相符，無從逕認原告主張王喻平
      係因感染而肺炎致死乙節為真實。
    (2)退言之，縱認王喻平係因感染性肺炎而致死，病患王喻平
      於轉出被告宜蘭醫院後，經由宜蘭縣政府消防局壯圍分隊
      擔任救護及轉送工作，期間病患「突然」發生呼吸困難缺
      氧發紺病狀，復再緊急至瑞芳醫院急救，進行插管及心肺
      復甦術，並做X光檢查等檢查，有諸多外力因素介入其中
      ，無從準確斷定感染係於何時發生。且查，觀諸被告宜蘭
      醫院之病歷資料，在94年2月27日上午之抽血檢查之前，
      無從指出被告宜蘭醫院醫治過程，其臨床或其他檢查項目
      ，被告宜蘭醫院及所受僱之醫師已足以判定病患王喻平懷
      疑有肺部發炎發生可能。再者，行政院衛生署醫事審議委
      員會第二次鑑定書，有關「單純急性腸胃炎是否會造成血
      壓持續升高、陷入昏迷、白血球指數上升等情？又血壓持
      續升高、陷入昏迷、白血球指數上升等情是否會因腦病變
      或其他原因造成？」之鑑定事項，固認為「急性腸胃炎如
      合併敗血性腦症、腦膜腦炎、或凝血功能異常併發顱內出
      血，皆可能造成血壓持續升高、陷入昏迷、白血球指數上
      升等情況。之後長庚紀念醫院資料並未顯示顱內出血之證
      據。」、「其他原因包括高血壓腦症也可列入鑑別判斷，
      但因白血球及發炎指數上升明顯，感染仍應列入優先考慮
      。」，已提出感染之可能在血壓持續升高、陷入昏迷、白
      血球指數上升之情況下，即應加以優先考慮，但前開臨床
      徵狀及理學檢查之出現已在94年2月27日上午10時以後，
      被告甲○○未以此為進一步評估及處理，不能認為有疏失
      ，已如前述，更況且，亦不能以事後之無顱內出血之結果
      ，反推認被告甲○○為急性腸胃炎之診斷係不符合專業醫
      學知識及現行醫療常規。
    (3)是王喻平之死亡結果與被告甲○○之治療行為或不作為間
      ，亦難認為有相當之因果關係。而被告庚○○之治療行為
      並無疏失，且其於94年2月26、27日未為治療行為，亦無
      疏失，自亦與王喻平死亡之結果無涉。
六、綜上，被告甲○○、庚○○對原告之子王喻平所為醫療行為
    並無不當，亦無違反法律規定，並無過失可言，則原告依侵
    權行為或債務不履行不完全給付之規定，請求被告甲○○、
    庚○○及宜蘭醫院賠償其損害，即無理由。從而，本件原告
    之請求，為無理由，應予駁回其假執行之聲請亦失所依據，
    應併予駁回。
七、本件事證已臻明確，兩造其餘攻擊防禦方法及陳述，經審酌
    認對判決之結果不生影響，爰不一一論述，附此敘明。
、訴訟費用負擔之依據：民事訴訟法第78條。
中    華    民    國    98    年    8    月    14    日
                  臺灣宜蘭地方法院民事庭
                      法  官  郭淑珍
正本與原本無異。
如對本判決上訴，應於判決送達後20日內向本院提出上訴狀（須
附繕本）。
中    華    民    國    98    年    8     月    17    日
                      書記官  林慶生


司法院資訊處製作；財團法人民間司法改革基金會備份。
